臺灣高等法院刑事判決　　　　　　　　100年度上訴字第784號
上　訴　人　臺灣士林地方法院檢察署檢察官
被　　　告　王首槐
指定辯護人　本院公設辯護人王永炫
上列上訴人因組織犯罪防制條例等案件，不服臺灣士林地方法院
99年度重訴緝字第2號，中華民國99年12月8日第一審判決（起訴
案號：臺灣士林地方法院檢察署96年度偵字第13905號、第14934
號），提起上訴，本院判決如下：
    主  文
上訴駁回。
    理  由
一、公訴意旨略以：鍾浦生自96年8月間起，成立「竹聯幫龍堂
    」，為有內部管理結構，成員從事犯罪，具有集團性、常習
    性及脅迫性、暴力性之犯罪組織，由鍾浦生指揮、操縱該犯
    罪組織活動，並對外以「竹聯幫龍堂副堂主」身分自居，鍾
    浦生為壯大該組織結構，再邀集被告王首槐及王嘉輝、宋開
    平擔任幹部，於不詳之時間、地點，陸續吸收陳墀軒、邱千
    傑、黃淵亮、王昌俊、黃裕財、廖家興、洪佐盟、劉家雄、
    廖浚廉、馮智廷、饒玄安等人為成員，共同參與該犯罪組織
    之活動。由鍾浦生指揮被告王首槐及王嘉輝、宋開平、陳墀
    軒、邱千傑、黃淵亮、王昌俊、黃裕財、廖家興、洪佐盟、
    劉家雄、廖浚廉、馮智廷、饒玄安等人（經原審法院99年度
    重訴字第2號以王昌俊死亡，為公訴不受理之諭知，其餘鍾
    浦生等人此節涉案部分，均經前案判決無罪），共同從事下
    述公共工程營造業者之恐嚇取財、暴力討債等具有集團性、
    常習性、暴力性、脅迫性之犯罪行為。而認被告涉有違反組
    織犯罪防制條例第3條第1項後段之參與犯罪組織罪嫌。
二、證據能力：按被告以外之人於審判外之言詞或書面陳述，除
    法律有規定者外，不得作為證據；又被告以外之人於審判外
    之陳述，雖不符合同法第159條之1至第159條之4之規定，但
    經當事人於審判程序同意作為證據，法院審酌該言詞陳述或
    書面陳述作成時之情況，認為適當者，亦得為證據。當事人
    、代理人或辯護人於法院調查證據時，知有第159條第1項不
    得為證據之情形，而未於言詞辯論終結前聲明異議者，視為
    有前項之同意，刑事訴訟法第159條第1項及第159條之5分別
    定有明文。經查，本判決所引用之被告以外之人於審判外之
    陳述，雖屬傳聞證據，當事人於本院準備程序及審判期日中
    均表示不予爭執，且迄至言詞辯論終結前亦未再聲明異議，
    本院審酌上開證據資料製作時之情況，尚無違法不當及證明
    力明顯過低之瑕疵，亦認為以之作為證據應屬適當，故揆諸
    前開規定，爰依刑事訴訟法第159條之5規定，認前揭證據資
    料均有證據能力。
三、按犯罪事實應依證據認定之，無證據不得認定犯罪事實，又
    不能證明被告犯罪者，應諭知無罪之判決，刑事訴訟法第15
    4條第2項、第301條第1項分別定有明文。另按所謂認定犯罪
    事實之證據，係指足以認定被告確有犯罪行為之積極證據而
    言，該項證據自須適合於被告犯罪事實之認定，始得採為斷
    罪資料，如未能發現相當證據，或證據不足以證明，自不能
    以推測或擬制之方法，以為裁判之基礎（最高法院40年臺上
    字第86號及76年臺上字第4986號判例意旨參照）。
四、訊據被告王首槐堅決否認涉有前開參與犯罪組織之犯行，辯
    稱：並未加入竹聯幫，也不認識陳有財或竹龍公司等語。經
    查：
  (一)按犯罪組織，係指三人以上，有內部管理結構，以犯罪為宗
    旨或以其成員從事犯罪活動，具有集團性、常習性及脅迫性
    或暴力性之組織，此為組織犯罪防制條例第2條定有明文。
    且該組織應具備其中「集團性、常習性及脅迫性」，或其中
    「集團性、常習性及暴力性」項，始構成該條例所稱之犯罪
    組織。所謂「內部管理結構」者，是指一個組織之內，彼此
    之間有分工合作之關係，互有參與組織之認識，而具有歸屬
    性、指揮性或從屬性等關係者，並在於顯示犯罪組織之內部
    層級管理之特性，以別於一般共犯或結夥犯之組成。另所謂
    「集團性」、「常習性」及「脅迫性」或「暴力性」等特性
    ，乃犯罪組織表彰於外之組織性質。自集團性而言，除應要
    有三人以上外，該組織須有內部管理結構，主持人與成員間
    應有層級之分，且組織本身亦不因主持人或其他管理人或成
    員之更換而有所異同；自常習性而言，該組織之存續，在時
    間上具有永久性，且並非為某一特定犯罪，或某特定人士而
    組成；而自脅迫性、暴力性而言，該組織成立之目的係以不
    正當手段從事某種類或不特定種類之犯罪為目的。
  (二)公訴意旨雖以同案被告鍾浦生、王嘉輝、被告、洪佐盟、陳
    墀軒之監聽譯文；同案被告陳墀軒、邱千傑、洪佐盟、馮智
    廷之供述為據，主張同案被告鍾浦生於96年8月起，成立竹
    聯幫龍堂，由其指揮、操縱該竹聯幫龍堂，並認被告與同案
    被告王嘉輝、宋開平、陳墀軒、邱千傑、黃淵亮、黃裕財、
    廖家興、洪佐盟、劉家雄、廖浚廉、馮智廷、饒玄安等人先
    後加入為竹聯幫龍堂之成員云云。然查：
   1.陳墀軒對於竹聯幫龍堂均否認知情，僅證稱其被監聽之電
     話所提為竹聯幫老大搬家，該老大是「王小明」等語（見
     第13905號偵卷四第280頁、第281頁）；邱千傑僅於警詢時
     證述其知悉黃淵亮、廖家興分別加入竹聯幫聖堂、捍衛隊
     ，對其他人則均不知情（見第13905號偵卷三第88至91頁、
     第10 0至106頁、第13905號偵卷二第251、252頁）；馮智
     廷則證述其僅聽過邱千傑為竹聯幫成員，但未聽過竹聯幫
     龍堂等語（見第13905號偵卷四第194頁、第13905號偵卷二
     第60頁）。
   2.據洪佐盟之證述，雖稱其因王嘉輝父親公祭事宜聯絡被告
     ，其原向被告表示頭銜寫「哈董事長」，被告則說寫「哈
     一萬」，「率領竹龍公司」；綽號哈董事長之朋友即為鍾
     浦生等語，並於偵查中證述其監聽譯文內容之竹龍公司即
     為竹聯幫龍堂等情，惟否認與竹聯幫有何關係，另稱：其
     不知鍾浦生是否竹聯幫龍堂之堂主，王嘉輝父親公祭當日
     ，並非鍾浦生帶人去參加公祭等語（見第13905號偵卷二第
     45頁、原審卷四第11至13頁）。
   3.以上就同案被告鍾浦生係於何時、何地成立該竹聯幫龍堂
     之犯罪組織，被告及同案被告王嘉輝、宋開平、陳墀軒、
     邱千傑、黃淵亮、黃裕財、廖家興、洪佐盟、劉家雄、廖
     浚廉、馮智廷、饒玄安等人究係於何時、何地加入該組織
     各情，均未能證明之。且被告及同案被告鍾浦生、王嘉輝
     、宋開平、陳墀軒、黃淵亮、黃裕財、廖家興、洪佐盟、
     劉家雄、廖浚廉、馮智廷、饒玄安等人於警詢、偵查中均
     否認參與竹聯幫龍堂之組織，其中同案被告邱千傑、黃淵
     亮、黃裕財、廖家興、洪佐盟、劉家雄、廖浚廉、馮智廷
     、饒玄安等人甚且不認識鍾浦生，而觀諸同案被告陳墀軒
     之監聽譯文，全未提及有關竹聯幫或竹聯幫龍堂之事，則
     公訴意旨此節所指，證據是否充分，顯有疑問。
   4.依96年10月2日之監聽譯文，當日雖有人打電話詢問鍾浦生
     ：「你們龍家永和有沒有分會」、「剛才有人報龍家有永
     和分會」，鍾浦生先回以「沒有，我沒有聽過」等語，旋
     去電向「陳有財」問稱：「董事長，我們永和有沒有分會
     」、「因為有人報我們的堂口」等語，以鍾浦生之語意，
     係有稱為龍家之堂口，但無永和分會。另鍾浦生曾於96年
     10月18日撥打電話予「陳有財」稱：「董事長，我跟你報
     告，差不多在幾個月前，我成立一個「龍海會」在板橋」
     、「板橋有一個龍海會是我們龍堂的」、「全部都是雲林
     掛的，一票雲林的」、「直屬我們龍堂，我們龍堂沒有錯
     」等情，同日另一通電話，鍾浦生問王明發：「我們永和
     有沒有一個分會？」王明發答稱：「有」，鍾浦生問：「
     他（小賴）報我們的堂口，你現在查一下，不然我們要動
     他囉」等語，有卷附監聽譯文可證（見第14934號偵卷一第
     235-237頁、第13905號偵卷四第246頁），可見鍾浦生向「
     陳有財」，其成立龍海會，直屬其二人所參與之龍堂。雖
     有以上之監聽譯文，惟鍾浦生果成立竹聯幫龍堂、操縱並
     指揮該竹聯幫龍堂組織之犯行，理應對其所成立、操縱及
     指揮之犯罪組織中有無其他分會、堂口等分設組織、該組
     織之成員為何等情知之甚詳，其竟對有無成立永和分會一
     事答稱「沒聽過」等語，實屬矛盾，故鍾浦生是否成立、
     操縱並指揮竹聯幫龍堂，已有可疑。又鍾浦生於電話中雖
     自稱成立「龍海會」，且稱「龍海會直屬我們龍堂」等語
     ，而有鍾浦生可能為龍堂成員嫌，然僅此證據，仍不足以
     認定被告即參與該組織。鍾浦生於偵查及原審對此等電話
     中對話內容，證稱：「但是龍海會不是我成立的，因為和
     堂不收，我只有這樣講，我只是愛表現」、「我本來想要
     成立，但是後來沒有成立」、「我已經退出竹聯幫，我在
     民國85年12月22日就退出竹聯幫」等語（見第13905號偵卷
     二第10頁），以上開監聽譯文語意，雖顯非已退出竹聯幫
     之人於常情下應有之談話內容，而所謂「愛表現」云云，
     也非絕無可能，實情自亦不排除鍾浦生確實成立該龍海會
     而直屬竹聯幫龍堂組織之可能，然縱使鍾浦生確實成立龍
     海會而直屬竹聯幫龍堂組織，是否因之即能認定被告必參
     與該龍堂組織？觀諸本案長達一月有餘之被告監聽譯文內
     容，被告從未提及任何參與竹聯幫龍堂之言詞，僅於96年
     10月5日與同案被告洪佐盟之通話中，於同案被告洪佐盟詢
     問公司頭銜要寫什麼時，答稱：「寫哈一萬先生」、「不
     要寫哈董事長率領竹龍公司全體同仁」等語（見第13905號
     偵卷一第391頁），而「竹龍公司」與公訴意旨所稱竹聯幫
     龍堂，其中「竹」字與「龍」相同，徵以幫派經常對外以
     公司組織呈現之情形，該二者之間確存有聯想空間，而被
     告於本院亦坦承「哈一萬先生」即為鍾浦生（見本院卷第
     45頁反面），惟以被告囑咐洪佐盟「寫哈一萬先生」、「
     不要寫哈董事長率領竹龍公司全體同仁」等語，欲指被告
     參與竹聯幫龍堂，證據上顯尚過於薄弱。鍾浦生雖經常委
     由被告處理包括恐嚇等事務，其二人就被告經判決確定之
     恐嚇等犯行，有犯意聯絡之依據，然單純參與恐嚇犯行，
     與加入非法組織終屬二事，加以上開電話聯繫紀錄，仍不
     足以遽認被告係以竹聯幫龍堂份子身分聽命於鍾浦生，而
     為不利於被告之認定。況同案被告鍾浦生僅於該通電話中
     言及「龍海堂」，其餘監聽譯文中全未再於通話中論及該
     「龍海堂」一語，鍾浦生是否確曾成立該龍海堂，亦或如
     鍾浦生所辯，該通電話只是一個炫耀之語，亦未得確定。
  (三)末查，同案被告廖家興為員警持搜索票為搜索時雖曾查扣載
    有組織成員名冊之記事本2本，據廖家興於警詢稱，白色記
    事本是其朋友小孟所寫，其內記載和堂成員綽號小K就是指
    廖家興本人，但其否認參與和堂，黃皮記事本第6頁之電話
    號碼則是小傑之女友記載，為使廖家興得以輸入手機等語（
    見第13905號偵卷五第35頁、原審97年度重訴字第2號卷五第
    85頁反面），徵之筆記本內文中並無載有竹聯幫之字樣，亦
    無何組織成員或各成員間之層級、隸屬、位階等關係，更無
    公訴意旨所稱之被告及同案被告鍾浦生、王嘉輝、宋開平等
    竹聯幫龍堂幹部之姓名或電話，由此以觀，自不得據以斷言
    被告有何參與公訴意旨所指竹聯幫龍堂此一犯罪組織之犯行
    。
  (四)綜上所述，依卷內事證，尚不足以使本院獲致被告有參與竹
    聯幫龍堂此一犯罪組織之確信，本於罪疑唯輕原則，自不得
    認定被告有公訴意旨所指之此部分犯行。
五、原判決已敘明如何無從認定被告有參與犯罪組織之行為，核
    無違經驗法則或論理法則。檢察官上訴意旨猶以：同案被告
    鍾浦生曾於通聯譯文中向竹聯幫龍堂堂主「陳有財」（年籍
    不詳）談及是否再行成立「龍海堂」乙事，當時「陳有財」
    係回稱：你成立的當然可以等語（見第14934號偵卷一第237
    頁以下），顯見鍾浦生於竹聯幫龍堂應仍有一定實權，並居
    於領導地位，又同案被告洪佐盟亦有於通聯譯文中向被告提
    及參與公祭之頭銜是否填寫哈一萬先生（即鍾浦生）率竹龍
    公司（即竹聯幫龍堂）全體同仁乙事（見第13905號卷一第
    391頁），足徵同案被告鍾浦生確為竹聯幫龍堂之指揮、操
    縱者，而本案諸多犯行即係由其指揮被告王首槐等竹聯幫龍
    堂成員所共同實施等語。然查，不管鍾浦生於竹聯幫龍堂之
    實權如何，與被告是否加入該組織，並無必然關係，又洪佐
    盟向被告徵詢參與他人公祭之頭銜是否填寫哈一萬先生（即
    鍾浦生）率竹龍公司，雖可窺見被告應非無端受此徵詢，但
    僅止於徵詢，並不宜擴張而率認被告必係加入竹聯幫龍堂，
    是本案無從認定被告加入非法組織，已論述如前，檢察官上
    訴，僅就原審採證再為爭執，核無理由，應予駁回。
據上論斷，應依刑事訴訟法第368條，判決如主文。
本案經檢察李金定到庭執行職務。
中    華    民    國   100    年    6     月    8    日
                  刑事第二十一庭審判長法  官  周政達
                                      法  官  許永煌
                                      法  官  趙文
以上正本證明與原本無異。
檢察官如不服本判決，應於收受送達後10日內向本院提出上訴書
狀，其未敘述上訴之理由者並得於提起上訴後10日內向本院補提
理由書（均須按他造當事人之人數附繕本）「切勿逕送上級法院
」。
                                      書記官  張品文
中    華    民    國   100    年    6     月    8     日